臺灣高雄地方法院刑事判決　　　　　　　　　　　　　九十年度易字第二九四六號
　　公　訴　人　臺灣高雄地方法院檢察署檢察官
　　被　　　告　丁○○
　　　　　　　　丙○○
右列被告因詐欺案件，經檢察官提起公訴（九十年度偵續字第一四五號），本院判決
如左：
    主  文
丁○○、丙○○均無罪。
    理  由
一、公訴意旨略以：被告丁○○與丙○○二人，均明知己身因經濟週轉困難，已無償
    債能力，二人竟共同基於意圖為自己不法利益之概括犯意聯絡，自民國八十八年
    三月間起至同年七月十九日止，多次前往己○○所經營之歌手商務聯誼ＫＴＶ酒
    店消費達新臺幣（下同）三十八萬九千六百元，並簽下本票為據。且為清償消費
    款，被告二人並交付發票人戊○○、付款人中興商業銀行嘉義分行、發票日八十
    八年九月三十日、面額十三萬八千五百元、支票號碼ＹＴ0000000號之支
    票；及發票人乙○○、付款人美商花旗銀行新竹分行、發票日八十八年十月十八
    日、面額三萬元、支票號碼0000000號支票各乙紙予己○○，且允諾將於
    各支票之發票日如期清償消費款，己○○因而陷於錯誤，而允諾被告二人繼續以
    簽帳方式付款。嗣於上開支票到期後，己○○屆期提示均不獲付款，經查詢始知
    被告二人所交付以乙○○為發票人之支票，早於八十五年六月二十八日經公告為
    拒絕往來戶，至此己○○始知受騙。因認被告二人共同涉有刑法詐欺得利罪嫌云
    云。
二、按犯罪事實應依證據認定之，無證據不得推定其犯罪事實，刑事訴訟法第一百五
    十四條定有明文。而在訴訟上用以證明事實之證據，須於通常一般之人均不致於
    有所懷疑，而得確信其為真實之程度者，始得據以為有罪之認定；倘其證明尚未
    達到此一程度，而有合理之懷疑存在，致使無從為有罪之確信時，即應為無罪之
    判決（最高法院七十六年度台上字第四九八六號判例意旨參照）。又按事實審法
    院對於證據之取捨，依法雖有自由判斷之權，然積極證據不足證明犯罪事實時，
    被告之抗辯或反證縱屬虛偽，仍不能以此資為積極證據應予採信之理由（最高法
    院卅年上字四八二號判例意旨參照）。再按告訴人之告訴，係以使被告受刑事訴
    追為目的，是其陳述是否與事實相符，仍應調查其他證據以資審認（最高法院五
    十二年度台上字第一三○○號判例意旨參照）。再按刑法第三百三十九條詐欺罪
    之成立，須行為人意圖為自己不法之所有，而行使詐術使人陷於錯誤而交付財物
    或行為人因此而獲得利財產上之不法利益為要件，而債務人於債之關係成立後，
    如有債務不履行之情形，在一般社會經驗上可能之原因甚多，縱令出於惡意而有
    遲延給付或不為給付之情形，苟無足以證明其在債之關係發生時自始故意藉此從
    事財產犯罪之積極證據，根據前引刑事訴訟法第一百五十四條之規定及最高法院
    判例之意旨，仍不得僅以債信違反之客觀事態，即推定債務人原有詐欺取財或得
    利之犯意。
三、本件公訴人除依據告訴人己○○之指訴外，並認被告二人所交付前開發票人為乙○○之支票早於八十五年六月廿八日即拒絕往來之事實，被告二人無不知之理，
    竟以之清償消費款，且短短四個月間之消費金額即達三十八萬餘元，因認被告二
    人涉有刑法詐欺得利罪嫌。訊據被告二人，則堅決否認有何前開詐欺犯行，被告
    丁○○辯稱：伊到酒店之消費帳款，係哥哥丙○○在處理，縱有伊簽名的帳單，
    於簽帳時亦曾說明係由哥哥負責清償等語。被告丙○○則辯稱：伊自八十七年間
    起，即到告訴人處簽帳消費，且均按時清償，弟弟丁○○的簽帳單，有一部分係
    伊的消費，因伊有時會喝醉，故由弟弟代簽帳。前開二張支票係伊的客戶「蘇先
    生」所交付清償貨款之支票，收取該二張支票時，伊曾向銀行照會，並未查出已
    拒絕往來。交付該二張支票後伊尚有去消費，後來因生意失敗，才無法清償等語
    。經查，告訴人指訴稱：被告二人一起來消費，消費款每月結算清償，被告二人
    在伊所做的其他店消費時均按時清償，故伊才讓被告二人在此處簽帳消費。本件
    消費因公司有規定每人簽帳消費限額，故由被告二人輪流簽帳。前開二張支票係
    簽帳消費至二十萬元後，被告丙○○交付伊用來清償前欠之消費款而交付給伊，
    伊收受時曾向銀行查詢均正常，但到期卻均退票等語（八十八年十一月二日告訴
    狀、九十年三月廿八日再議聲請狀、九十年七月九日偵訊筆錄、本院九十年九月
    三月訊問筆錄參照）。則據告訴人指訴，足證被告二人於此筆累積達三十八萬九
    千六百元之消費帳款前，已曾向告訴人簽帳消費，並均按時清償，且前開二紙支
    票係於此筆消費帳款累積到達二十萬元時，始交付告訴人用以清償帳款，其後並
    繼續簽帳消費，足證被告二人之前之簽帳消費清償情形均屬正常，且尚查無何證
    據足證被告二人於交付前開二紙支票前之簽帳消費，有何明知無清償能力，及以
    何詐術使告訴人陷於錯誤而接受其簽帳消費之事實，故於交付支票前之簽帳消費
    部分，依前開法條及判例意旨之說明，自不能以被告二人於事後有債務不履行之
    客觀情事，即遽認其詐欺犯行。
四、再查，被告二人於簽帳消費累積達二十萬以後，而交付前開二紙支票予告訴人，
    業如前述，而前開發票人為乙○○（業更名為徐炳清）之支票，早於八十五年六
    月廿八日即拒絕往來，固有檢察官於九十年七月廿四日查詢之財團法人金融聯合
    徵信中心資料一份（惟其係記載「該戶曾於八十五年六月廿八日宣告拒往，目前
    已解除」等語）及該支票影本各一張附卷可稽，且徐炳清證稱：該支票係伊遭竊
    之支票等語。另發票人為戊○○之支票，戊○○證稱：支票係借給友人李誠郎所
    使用等語。而李誠郎（業經更名為甲○○）則證稱：伊雖向戊○○借支票使用，
    但系爭支票無伊之背書，故應非伊向戊○○所借用之支票等語。另被告馬朝駿所
    辯稱交付前開二紙支票之蘇先生，其又無法提供蘇先生之姓名、地址以供查證，
    故前開二紙支票之來源確有可疑。惟依前開最高法院判例意旨之說明，被告雖有
    交付前開二紙來源可疑支票之行為，但被告之抗辯或反證縱屬虛偽，仍不能以此
    資為積極證據應予採信之理由，而遽認被告犯行，業如前述，而被告丙○○係辯
    稱：所交付告訴人之支票二紙，於蘇先生交付伊時，伊曾向銀行查詢，並未拒絕
    往來等語，對此告訴人亦指訴稱：收受時伊曾向銀行查詢，並無問題等語，可證
    被告丙○○前開所辯，尚非不能採信，即發票人為乙○○之支票，雖早於八十五
    年六月廿八日即遭拒絕往來，但於八十八年間告訴人收受時向銀行查詢，尚且不
    知此一事實，故亦難認被告交付時即已知此事實。另前開發票人為戊○○之支票
    ，亦尚無證據足證被告於交付告訴人時，已明知該支票無法兌現之事實。此外，
    又查無其他證據足證被告二人於交付前開支票後之簽帳消費行為，有何公訴人所
    指明知經濟週轉困難及已無清償能力之事實，故此部分，亦不能據認被告二人詐
    欺犯行。綜上所述，參諸前開所引法條及判例之意旨說明，縱被告二人事後之債
    務不履行係出於惡意，但既無證據足證其於債之關係成立時，即有詐欺犯行，自
    應為無罪之諭知。
上論斷，應依刑事訴訟法第三百零一條第一項，判決如主文。
本件經檢察官陳正芬到庭職行執務。
中      華      民      國    九十一    年      四      月    二十五    日
                              臺灣高雄地方法院刑事第六庭
                                  法  官  邱  明  弘
右正本證明與原本無異。
如不服本判決，應於判決送達後十日內，向本院提出上訴狀。
                                  書記官  顏  平  國
中    華    民    國      九十一      年      四      月      二十五    日
